臺灣高等法院刑事判決　　　　　　　　 96年度交上易字第338號
上　訴　人　臺灣士林地方法院檢察署檢察官
被　　　告　甲○○
　　　　　　　　　　　之1
上列上訴人因被告過失致死案件，不服臺灣士林地方法院96年度
交易字373號，中華民國96年7月16日第一審判決（起訴案號：臺
灣士林地方法院檢察署95年度偵字第14607號），提起上訴，本
院判決如下：
    主  文
上訴駁回。
    理  由
一、本件公訴意旨略以：被告甲○○於民國95年10月14日19時46
    分許，駕駛車牌號碼8D-4771號自用小客車，沿臺北縣汐止
    市○○路○段由南往北方向行駛，行經大同路081號燈桿附近
    ，其應注意車前狀況，且依當時情形，並無不能注意之情，
    竟疏未注意，適飲用酒類後，血液中酒精濃度檢驗值為231m
    g/dl（換算酒精濃度呼氣值達1.15mg/l）之饒弘奇（所涉公
    共危險罪部分，已經公訴人另為不起訴處分）騎乘車牌號碼
    RA3-692號機車亦沿臺北縣汐止市○○路○段同方向駛來，應
    注意在已劃分快慢車道之道路，雙向道路得在最外側快車道
    及慢車道行駛，且依當時情形，亦無不能注意之情，竟疏未
    注意，違規駛入內側快車道，2車因同有上開過失，RA3-692
    號機車之左側車身遭同向左側，即被告甲○○所駕駛之8D-4
    771號自用小客車右後車身擦撞，饒弘奇之人、車倒地，饒
    弘奇因而受有頭部外傷、急性硬腦膜下血腫，經緊急送往財
    團法人國泰綜合醫院汐止分院急診並施行緊急手術，昏迷指
    數仍為3至4分之重度昏迷，再經轉往財團法人為恭紀念醫院
    治療，終因頭部外傷併硬腦膜下出血、肺炎併敗血症而於95
    年12月3日死亡，因認甲○○涉犯刑法第276條第1項過失致
    死罪嫌云云。
二、按犯罪事實應依證據認定之，無證據不得認定犯罪事實，刑
    事訴訟法第154條第2項定有明文。又刑事訴訟法上所謂認定
    犯罪事實之證據，係指足以認定被告確有犯罪行為之積極證
    據而言，該項證據自須適合於被告犯罪事實之認定，始得採
    為斷罪資料；事實之認定，應憑證據，如未發現相當證據，
    或證據不足以證明，自不能以推測或擬制之方法，以為裁判
    基礎；最高法院29年上字第3105號、40年臺上字第86號判例
    揭示甚明。
三、本件公訴人認被告甲○○涉有上開過失致死罪嫌，無非以本
    件車禍發生時，被告駕駛車牌號碼8D-4771 號自用小客車有
    未注意車前狀況之違規，以致肇事致被害人死亡，為本件歸
    責被告之原因，並提出證人即案發後到場處理之臺北縣政府
    警察局交通隊汐止分隊警員陳駿瑋、事後到達現場之民眾曾
    春峰2 人之供述，及道路交通事故現場圖、道路交通事故調
    查報告表（一）、（二）、照片22幀、財團法人國泰綜合醫
    院汐止分院診斷證明書、財團法人國泰綜合醫院汐止分院96
    年1 月15日（96）汐管歷字第0027號函及檢附之病歷紀錄影
    本暨病情說明、財團法人為恭紀念醫院96年1 月5 日為恭醫
    字第0960000012號函及檢附之就醫紀錄影本、診斷證明書及
    死亡證明書、臺灣省臺北縣區車輛行車事故鑑定委員會96年
    1月17日北縣鑑字第095518 1802號函及檢附之鑑定意見書等
    件資佐，為其所憑之證據。
四、訊據被告甲○○堅詞否認對本件車禍之發生有何過失責任，
    辯稱車禍地點是縱貫線直路，我走在第一車道，沒有越線，
    當時車子很多，我開車看前面，機車騎在我後面，我只有聽
    到後面有一個小小的擦撞聲音，我就慢慢開到路旁，對方機
    車駕駛人有喝酒等語。我汽車有很多擦撞痕跡，是因為我買
    二手車已五、六年了，買來以後就沒有整修過，這些痕跡之
    前就有了等語。經查：
  (一)本件車禍發生後，由臺北縣政府警察局交通隊汐止分隊警員
    陳駿瑋前往現場處理，當時被害人所騎駛之RA3-692 號機車
    已被移至路邊停放，有派出所警員在現場作機車定位，並拍
    照；其繪製現場圖係根據派出所警員定位來繪製，血跡是我
    當場發現，是從第二車道線往二車道中間流，由機車擦痕研
    判機車應該是向左倒；自小客車行進方向是由被告甲○○陳
    述，而RA3- 692號機車之行進方向亦係根據被告甲○○陳述
    而繪製等情，已經該證人陳駿瑋到庭結證在案（見原審卷第
    26頁）；並有道路交通事故現場圖、現場照片在卷可稽（見
    偵查卷第13、第19頁），依該現場圖及現場照片以觀，被告
    之Ｂ車在第一車道行駛，而被害人血跡及機車均在第二車道
    上，無從證明被告行車有何違規情形。
  (二)又證人即台北縣政府警察局汐止分局偵查隊鑑識小組警察呂
    宗霖到庭證稱：我去到拖吊場作採證及拍照，在輕機車的部
    分，主要位於左側有多處擦痕，主體未有破裂痕跡，後照鏡
    均存在，左側的腳踏板車殼部分有輕微凹陷，車殼沒有破裂
    ；汽車部分，有多處撞擊痕……，我針對兩車的高度及撞擊
    比對，發現輕機車左側擦痕，與汽車右後方多處擦痕，就高
    度相差約五公分以內的擦痕來做比對，只有在汽車右後方編
    號ｍ右後車身找到一條非直線的擦痕，與機車左手把高度相
    近，但機車左手把已呈現刮地而產生的擦痕，已無相對油漆
    轉移情形。分析研判，輕機車無破裂痕跡，故無直接對撞情
    形，機車向左側倒地有刮地情形，……惟輕機車與自小客車
    ，未有直接相對之痕跡，故無法研判當時車禍情形；又汽車
    右後車門玻璃窗有道一條線的擦痕，高度與機車後照鏡相近
    ，但是機車後照鏡是面，不可能造成一條線，所以當時我們
    把此可能性排除等情（見原審卷第91、92頁）；並有臺北縣
    政府警察局汐止分局96年6月1日轄內饒弘奇、甲○○車禍案
    車輛勘察報告暨採證照片附卷可佐（見原審卷第39至84頁）
    ，凡此均無從依兩車之擦撞痕跡來認定兩車有相撞的情形。
  (三)起訴書證據欄雖又引證人曾春峰之證詞為證，惟未據公訴人
    聲請傳喚作證，查該證人在偵查中向檢察官證稱：「（問：
    10 月14 日19時46分有無目擊一件車禍？）沒有。晚上7 點
    多我去巡邏，我以為是鷹架倒塌，怕會影響火車行駛，我就
    先看鐵軌內是否有東西掉在裡面，我就下崗哨來看，就看到
    馬路上有1 個人躺在地上，後面的車子也都停下來了」等語
    （96 偵 字14607 號卷第121 頁參照），由此亦不足以作為
    本件被告犯罪之直接證據。
  (四)當時坐於被告自小客車副駕駛座（右前座）之何淑惠到庭結
    證稱：「（檢察官問：在車禍現場後方三、四十公尺處是否
    有紅綠燈路口？）答：是的。（當你們在停等紅綠燈的時候
    ，有無看到饒弘奇騎乘的機車？）沒有看到，我沒有注意看
    ，我們都是看前面，我們是停在斑馬線的第一台車，變綠燈
    的時候，我們就開動。（車子啟動的時候，你在車上作何事
    ？）沒有做什麼，我眼睛看前方。（變綠燈後，車子往前開
    ，車子旁邊有多少機車？）我記得蠻多機車，七點多的時候
    ，車流蠻多但是不到擁塞的程度。（在發生事故之前行進時
    ，跟你們停等的機車，有無機車已經超越你們的車輛？）印
    象中有一些車子已經先騎過去了，因為我們停等紅綠燈起步
    時，車速不快。（在發生事故當時，你們車輛的前方、右方
    有無機車？）前面沒有機車，至於有無並行的機車，我沒有
    注意。（饒弘奇所騎乘的機車在你們起步時，他的機車是在
    你們車輛的哪一方向？）應該是在我們後面。（起步之後到
    肇事時，饒弘奇的機車有無騎到你們車輛的前面或旁邊並行
    ？）沒有注意到」等語（原審卷第28頁至30頁參照）。凡此
    亦無從證明被告有如起訴書所載「未注意車前狀況」之情形
    。
  (五)被告供稱，其有聽到汽車後面有一小小的擦撞聲音，就慢慢
    開到路旁等情。查其在警訊時供稱：「我當時駕駛8D-4771
    號自小客沿大同路一段往汐止、基隆方向直行在第一車道上
    ，至肇事突然間聽到我車右後車身有擦撞的聲音，當時我在
    駕駛不方便回頭看發生什麼事，當時我太太坐在副駕駛座，
    我就請我太太回頭查看發生什麼事，我太太跟我說有一部機
    車摔倒在路上，我就將我車慢慢行駛至路旁停靠」、「是行
    駛途中突然間聽到一聲擦撞聲才知道與一部輕機車發生交通
    事故，我當時行車速度大約50公里左右」、「我車第一撞擊
    點在我車右後車身的位置，大約在右後輪胎上緣位置」（95
    偵字14607號卷第7、8頁參照）。
  (六)台灣省台北縣區車輛行車事故鑑定委員會鑑定意見書，雖認
    定被告甲○○駕駛自用小客車，未注意車前狀況，為本件肇
    事次因，檢察官據以提起公訴，惟就被告如何未注意車前狀
    況，則無證據以實其說，且依上開各項證據顯示，肇事當時
    ，被害人駕駛機車並非在被告駕駛自用小客車之前方，則無
    論被告行車有無注意車前狀況，亦與本件車禍之發生無關，
    故該鑑定意見為本院所不採。
五、綜上以觀，本件被害人於車禍發生後，雖受有急性硬腦膜下
    血腫之外傷，致引發肺炎併發敗血症死亡之結果，有財團法
    人國泰綜合醫院汐止分院95年10月29日第00000000號乙種診
    斷證明書1 紙、財團法人國泰綜合醫院汐止分院96年1 月15
    日（96）汐管歷字第0027號函及檢附之饒弘奇住院病歷紀錄
    影本暨病情說明各1 份、財團法人為恭紀念醫院95年12 月6
    日信診字第95020831號診斷證明書1 紙、財團法人為恭紀念
    醫院95年12月4日死亡證字第信00000000號死亡證明書1紙及
    財團法人為恭紀念醫院96年1月5日為恭醫字第0960000012號
    函及檢附饒弘奇就醫紀錄影本1份等資料在卷可參（見偵查
    卷第38、56至100頁）；又於車禍發生時，被告所駕駛之8D-
    4771號自用小客車與被害人饒弘奇所騎駛之RA3-692號機車
    有發生擦撞聲，固為被告所不爭執（見原審96年5月28日審
    判筆錄），惟此一擦撞聲係機車倒地前之擦撞所引起，或係
    機車倒地後滑行追碰所致，因無兩車擦撞點可以研判，又無
    從證明被害人之機車係在被告自小客車之前方，均如前述，
    即不能以被告駕駛自用小客車聽到車子後面有一小小的擦撞
    聲，而認定被告行車未注意車前狀況，就本件車禍應負過失
    致人於死之罪責，此外，亦無其他積極證據足以證明被告有
    何過失致人死亡情事，依首開說明，即應認為被告犯罪不能
    證明，爰為無罪之諭知。
六、原審以無積極證據得資證明被告有過失致死之犯行，而為無
    罪之諭知，經核並無不合。檢察官上訴意旨以依證人陳駿瑋
    、呂宗霖、何淑惠之證言及被告駕駛之自小客車右後車輪上
    方之刮擦痕跡以觀，被告應有併行時未保持安全間隔以致肇
    事致人於死之過失等語。惟查：檢察官原起訴指控被告之過
    失行為係被告行車未注意車前狀況，而與被害人所騎乘之機
    車發生擦撞致被害人死亡，惟原審已就公訴人所引用之證據
    認被告並無疏未注意車前狀況之過失行為，業已逐一指駁，
    詳如前述，且據證人呂宗霖於原審證稱：輕機車無破裂痕跡
    ，故無直接對撞情形，機車向左側倒地有刮地情形，……惟
    輕機車與自小客車，未有直接相對之痕跡，故無法研判當時
    車禍情形；又汽車右後車門玻璃窗有道一條線的擦痕，高度
    與機車後照鏡相近，但是機車後照鏡是面，不可能造成一條
    線，所以當時我們把此可能性排除等語；且證人何淑惠亦證
    稱：「（當你們在停等紅綠燈的時候，有無看到饒弘奇騎乘
    的機車？）沒有看到．．．」等語，台灣省台北縣區車輛行
    車事故鑑定委員會鑑定意見書，亦未認定被告有併行時未保
    持安全間隔以致肇事致人於死之過失等情，上訴理由所稱被
    告未保持行車安全間隔，顯屬空泛無據，按證據之取捨與證
    據之證明力如何，均屬事實審法院得自由裁量、判斷之職權
    ，茍其此項裁量、判斷，並不悖乎通常一般人日常生活經驗
    之定則或論理法則，又於判決內論敘其何以作此判斷之心證
    理由者，即不得任意指摘其為違法。茲原判決已詳敘就卷內
    證據調查之結果，而為綜合判斷、取捨，認公訴人所提證據
    及證人呂宗霖、何淑惠等人之證言均不足證明被告有公訴人
    所指之犯行，其得心證的理由已說明甚詳，且所為論斷從形
    式上觀察，亦難認有違背經驗法則、論理法則，或有其他違
    背法令之情形，自不容任意指為違法。公訴人提起上訴，仍
    執前開情詞空言指摘被告有未保持安全間隔之過失，並對於
    原審取捨證據及判斷其證明力職權之適法行使，仍持己見為
    不同之評價，而砌詞指摘原判決不當，亦難認有理由，應予
    以駁回。
據上論斷，應依刑事訴訟法第368條，判決如主文。
本案經檢察官呂光華到庭執行職務。
中　　華　　民　　國　　96　　年　　11　　月　　20　　日
　　　　　　　　　刑事第九庭審判長法　官  劉景星
  　　　　　　　　　　　　　　　　法  官  周盈文
        　　　　　　　　　　　　　法  官  吳啟民
以上正本證明與原本無異。
不得上訴。
                                  書記官  江采廷
中　　華　　民　　國　　96　　年　　11　　月　　21　　日
